最高法院刑事判決　　　　　　　　　　　　　　　九十一年度台上字第七○六五號
　　上　訴　人　乙○○
　　　　　　　　甲○○
右上訴人等因違反槍砲彈藥刀械管制條例等罪案件，不服台灣高等法院台中分院中華
民國八十九年八月三十日第二審判決（八十九年度上訴字第一三五七、一三五八號，
起訴案號：台灣苗栗地方法院檢察署八十七年度偵字第一七四四號），提起上訴，本
院判決如左：
    主  文
原判決撤銷，發回台灣高等法院台中分院。
    理  由
本件原判決認定上訴人乙○○未經許可於民國八十七年四月中旬某日，在苗栗縣竹南
鎮○○路○段一一三巷一弄五號住處，自張文香（檢察官另案偵辦）處受讓具有殺傷
力之爆裂物土製手榴彈一枚而持有之，並將之藏置於其住處二至三日，經上訴人甲○
○要求，即將其持有之該土製手榴彈一枚，於八十七年四月十五日晚上，在新竹市○
○路○段七七一號甲○○住處轉讓予甲○○，甲○○乃未經許可而持有之。嗣於八十
七年四月十七日在新竹市○○路○段七七一號甲○○住處為警查扣該具有殺傷力之爆
裂物土製手榴彈一枚等情。因而撤銷第一審關於乙○○部分之判決，改判仍論處乙○
○未經許可轉讓彈藥罪刑，並維持第一審關於論處甲○○未經許可，持有彈藥罪刑部
分之判決，駁回甲○○在第二審之上訴，固非無見。
惟查：(一)、被告在第二審不到庭得不待其陳述逕行判決者，以經合法傳喚，而無正當
理由不到庭者為要件，刑事訴訟法第三百七十一條規定甚明。茍被告於第二審審判期
日未到庭，而逕行對其判決者，應於判決理由內敘明被告之不到庭是否合於前開規定
及其認定之理由依據，並於論結欄援引適用之前開法條，始為適法。甲○○未於原審
審判期日到庭，原審不待其陳述，逕行判決，惟未於判決內敘明其理由及依據，亦未
於論結欄內援引前開法條，已有可議。(二)、採為判決基礎之證據資料，必須經過調查
程序，而顯出於審判庭者，始與直接審理主義符合，否則其所踐行之訴訟程序，即屬
違背法令。又審判期日之訴訟程序，專以審判筆錄為證，刑事訴訟法第四十七條定有
明文。是事實審法院，踐行法定調查程序後，必須已顯出於審判庭之證據資料，始得
採為判決之基礎，從而採為判決基礎之證據，是否已踐行上開調查程序，自以審判筆
錄之記載為其準據。原判決理由說明採甲○○、乙○○於警訊、檢察官偵查時之供述
、卷附爆裂物照片、內政部警政署刑事警察局八十七年五月四日刑偵五字第三○五八
九號鑑驗通知書及該局八十八年七月二日（八八）刑偵五字第五九四一八號函等證據
資料為判決之基礎，但依原審審判筆錄記載，除對內政部警政署刑事警察局八十七年
五月四日刑偵五字第三○五八九號鑑驗通知書，及乙○○在警訊、偵查、第一審及原
審中之供述，為提示告以要旨，而依法調查外，審判筆錄僅另記載審判長問乙○○：
「對於本案其他卷證尚有何意見？」，並以括弧註明逐一提示本案全部卷證及筆錄，
所謂其他卷證究何所指？尚未明瞭。依原審審判筆錄之記載，無從判斷原審採為判決
基礎之甲○○警訊及檢察官偵查筆錄、爆裂物照片、內政部警政署刑事警察局八十八
年七月二日（八八）刑偵五字第五九四一八號函等證據資料已在原審審判期日依法踐
行調查程序，而顯現於審判庭，原審遽採為判決之基礎，亦有可議。(三)、審理事實之
法院，對於案內與待證事實有重要關係，在客觀上認為應行調查之證據，如未依法調
查或雖已調查而未調查明白，即與證據未經調查無異，如率行判決，其判決當然為違
背法令。又證據之證明力，固屬於法院判斷之自由，但其判斷，如有疑竇，則難遽採
為被告有利或不利之認定。甲○○於第一審辯稱八十七年四月十五日晚上，乙○○在
其家中將一枚土製手榴彈忘記帶走，待伊發現後，即將該枚手榴彈順手帶去往其奶奶
家途中丟棄，於同月十七日下午，警方到伊家告知乙○○已被補，並由警員口中得知
乙○○說有一枚土製手榴彈放在伊家中忘記帶走，要伊交出該枚手榴彈，伊即帶警員
到先前丟棄之處所找到該枚土製手榴彈，伊無持有、寄藏或轉讓爆裂物之行為等語（
第一審卷第六十一、六十二頁）。如果無訛，則原判決事實欄認定該土製手榴彈於八
十七年四月十七日在新竹市○○路○段七七一號甲○○住處為警查扣一節，即與卷內
資料不符。實情如何？攸關甲○○之前開辯解是否可採及上訴人等是否成立前開罪名
之認定，原審未詳加調查釐清，而於判決內論述明白，即為上訴人等不利之認定，尚
嫌速斷，並有理由不備之可議。乙○○、甲○○上訴意旨分別指摘原判決關於其本人
部分不當，尚非全無理由，應認原判決有撤銷發回更審之原因。
據上論結，應依刑事訴訟法第三百九十七條、第四百零一條，判決如主文。
中      華      民      國    九十一    年     十二     月     十二     日
                              最高法院刑事第三庭
                                  審判長法官  董  明  霈
                                        法官  林  茂  雄
                                        法官  王  居  財
                                        法官  張  祺  祥
                                        法官  李  伯  道
      右正本證明與原本無異
                                              書  記  官
中      華      民      國    九十一    年     十二     月     十九     日
